【裁判字號】    95,台上,6539
【裁判日期】    951124
【裁判案由】    偽造文書
【裁判全文】
最高法院刑事判決            九十五年度台上字第六五三九號
上  訴  人  甲○○
選任辯護人  林春榮律師
上列上訴人因偽造文書案件，不服台灣高等法院台中分院中華民
國九十二年十二月十八日第二審判決（九十二年度上訴字第一九
一一號，起訴案號：台灣台中地方法院檢察署九十一年度偵字第
一四九四０號），提起上訴，本院判決如下：
    主  文
上訴駁回。
    理  由
按刑事訴訟法第三百七十七條規定：上訴於第三審法院，非以判
決違背法令為理由，不得為之。是提起第三審上訴，應以原判決
違背法令為理由，係屬法定要件。且必須依據卷內資料為具體之
指摘，並足據以辨認原判決已具備違背法令之形式，始屬相當。
本件原判決依憑台中市立四張犁國民中學為辦理民國九十年度藝
能科教科用書選用作業，確有於九十年五月十一日下午三時十分
，召集藝能科教科用書評選會議，由證人何翠雲為會議主席、證
人劉佩玟擔任會議紀錄，並於會中決議以評分方式評選藝能科教
科用書，三分為最高，二分、一分次之，而當場發給與會之人「
台中市立四張犁國民中學教科書審定本選用表」，由參與之藝能
科教師等人當場評分後，收回由會議紀錄劉佩玟負責彙整統計；
且依實際評分統計之結果應為如原判決附表一所示各科評選排序
表等情，業據證人何翠雲、劉佩玟分於偵查及第一審證述明確，
核與證人即該校參與會議之教師林永基、黃貴卿、申國蕙、劉秉
岱、曹麗文、林靜雯等人於檢察官訊問時證述，係以分數高低方
式評選等事實相符，並有選用表、該校九十年度藝能科教科用書
評選會議記錄暨所附教科用書評選結果表在卷可稽。如原判決附
表二所示四張犁國中藝能科教科用書評選結果排序表，並非證人
劉佩玟依據該校九十年五月十一日藝能科教科用書評選會議之結
果而為製作，係由上訴人甲○○具體指示各科之排序後，由證人
何翠雲轉知證人劉佩玟製作而成等情，亦據證人何翠雲、劉佩玟
分別證述甚詳。證人何翠雲之證述，核與上訴人於偵查時供稱：
「（問是否如此〈按指是否有在評選表上以鉛筆註記選用之版本
〉？）我有隨手用鉛筆在上面寫，寫那一科那家廠商比較好，但
沒有指示何翠雲要依上面的去選用，我只是覺得該科用該家比較
好、要給她去參考的」「（問對於本案所涉偽造文書有何答辯？
）我身為校長具有裁量權，當時北部有學校因太集中某書商被調
查，所以為了避免同樣事情發生才叫他們分散採購。而我寫的條
子只是備忘錄而已，我主要用意只是叫他們分散採購而已。據我
了解，何翠雲有再找老師去徵詢，她可能有照老師的意見去改評
選單，我看到的幾張評選單是更改過的。我在處理本件的過程之
中完全沒有不良的動機，我是對於法律不太了解，如果有涉及偽
造文書我承認」。上訴人確有指示何翠雲那一科目應採用何種版
本等情，已據何翠雲證述。況上訴人身為校長，為該校最高之行
政主管，其告知證人何翠雲應分散採購，並以鉛筆在原先之排序
表上另行註記應採用之版本，上訴人縱未口頭要求何翠雲依其指
示更改排序表，然此舉已明確暗示何翠雲應依其意思行事，否則
上訴人又何庸另行加註版本之名稱？參以上訴人於第一審亦自承
其發現已經符合分散之目的，即在簽呈上批示採用第一順位版本
等語，及上訴人於證人劉佩玟之簽呈（主旨：簽請鈞長核定本校
九十學年度藝能科教科用書版本）上，亦批示「二、一年級及電
腦科目採用第一順位版本」觀之，上訴人應係見何翠雲已依其指
示改評選結果，始未再異議，而於簽呈上批可。又證人劉佩玟依
指示，將前揭評分結果統計表之排序予以調整如原判決附表二所
示，並登載於其擔任會議紀錄職務上所製作之九十學年度藝能科
教科用書評選結果表上，且由證人何翠雲於九十年六月一日下午
三時許召開該校九十學年度教科書選用小組會議，並提出如原判
決附表二所示教科用書評選結果表予參與會議之人審核及認定，
而行使之等情，亦據證人何翠雲、劉佩玟於偵查及第一審證述明
確，是上開更改後如原判決附表二所示之評選結果排序表，確有
提出於會議中行使之事實。因認第一審論處上訴人共同公務員明
知為不實之事項，而登載於職務上所掌之公文書，足以生損害於
公眾，處有期徒刑一年四月，緩刑五年，為無不合，予以維持，
駁回上訴人在第二審之上訴，已於理由內詳細敘述其所憑之證據
及認定之理由，並說明上訴人所辯：伊並未看過劉佩玟所製作如
原判決附表一所示之九十學年度藝能科教科用書評選結果排序表
，且未指示何翠雲、劉佩玟更改為如原判決附表二之九十學年度
藝能科教科用書評選結果排序表，是在處理之過程中，由何翠雲
口頭向伊報告評選之結果，伊認為原先評選之結果太過集中於某
些出版商，且聽說北部有學校因太過集中於某些出版商之版本而
被調查，伊怕落人口實，所以指示何翠雲採取分散之原則，並與
何翠雲商量在教師評選結果內作調整，得出一個參考的方向，並
要求何翠雲與教師商議；其後劉佩玟將選用小組會議結果簽請核
定時，伊看已經符合分散之目的，就批示採用如原判決附表二之
版本，伊並未要求何翠雲更改九十學年度藝能科教科用書評選結
果表之內容云云，何以不足採信，亦已依據卷內資料詳予指駁、
說明。從形式上觀察，並無違背法令之情形存在。次查原判決已
就「台中市國民中小學辦理審定本教科用書選用採購作業要點」
第八條雖規定：「各校選用採購教科用書，應於每學年開學前辦
理完竣，其選購及採購過程應列入紀錄，並視同公務文書歸檔妥
為保存，俾供調查」，該法條雖未規定各校採購教科用書時，是
否須先召集「教科用書評選會議」，亦無規定教科用書評選會議
紀錄是否亦視為公文書。惟按刑法所稱之公文書，係指公務員職
務上製作之文書，亦即只要是公務員從事公務，而製作之文書，
即屬刑法上之公文書。查召開教科用書評選會議評選教科用書，
係有關教學之事項，自屬公務之一種，是縱使教科書評選會議並
非規定於上開作業要點內，亦無妨其會議紀錄應屬公文書之性質
，於理由內詳加論述說明。上訴意旨仍指摘上開評選會議作成之
結論，依法既屬無效，其內容縱有登載不實，亦不足生損害於公
眾或他人云云，自非上訴第三審之適法理由。再原判決係認定九
十年五月十一日至同月三十日間某日，在台中市立四張犁國民中
學校長辦公室，由上訴人指示何翠雲轉知劉佩玟，將前揭評分結
果統計表之排序予以調整如原判決附表二所示，劉佩玟即依甲○
○、何翠雲之指示，將此不實之事項，登載於其擔任會議紀錄職
務上所製作之九十學年度藝能科教科用書評選結果表上，據而製
成該次藝能科教科用書評選會議紀錄。劉佩玟於同年六月一日下
午三時許所召開之會議上，提出如原判決附表二該登載不實事項
之九十學年度藝能科教科用書評選結果排序表，供該校教科書選
用小組成員審核及認定，而行使之等情。上訴意旨任意謂劉佩玟
至同年六月十八日始將評選會議紀錄及選用小組會議紀錄簽請上
訴人核定，同年五月一日會議後所作成統計表尚無製作名義人，
不具文書性質，同年六月一日所行使者既為統計表，自無行使文
書之問題，原判決如此認定違背論理法則云云，亦非合法之上訴
第三審理由。再上訴意旨對原判決以上訴人與證人何翠雲、劉佩
玟三人間有犯意之聯絡，行為之分擔，應論以共同正犯，所持法
律見解，究有如何違背法令之處，並未具體表明，徒以上訴人應
構成教唆犯云云，漫指原判決用法可議，尚非第三審上訴之適法
理由。而犯罪事實之認定及證據之取捨，乃事實審法院之職權，
且法院憑以認定犯罪事實之證據，並不以直接證據為限，即綜合
各種證據，本於推理作用，為其認定犯罪事實之基礎，如不違背
經驗法則與論理法則，即不得指為違法，而據為上訴第三審之理
由。其餘上訴意旨，就原判決已說明之事項或屬原審採證認事職
權之適法行使，任意指摘有理由不備、採證違法，且仍為單純事
實之爭執，難謂為適法之第三審上訴理由。依前揭說明，其上訴
違背法律上之程式，應予駁回。
據上論結，應依刑事訴訟法第三百九十五條前段，判決如主文。
中    華    民    國  九十五  年   十一   月  二十四  日
                      最高法院刑事第十庭
                          審判長法官  洪  清  江
                                法官  石  木  欽
                                法官  李  伯  道
                                法官  林  勤  純
                                法官  陳  晴  教
      本件正本證明與原本無異
                                      書  記  官
中    華    民    國  九十五  年   十一   月   三十   日
                                                   Ｒ


司法院資訊處製作；財團法人民間司法改革基金會備份。
